臺灣雲林地方法院民事判決　九十一年度簡上字第五五號
　　上　訴　人　乙○○
　　　　　　　　甲○○
　　法定代理人　辰○○
　　視同上訴人　丑○○
　　　　　　　　癸○○
　　　　　　　　寅○○
　　　　　　　　卯○○
　　　　　　　　丁○○
　　　　　　　　壬○○○
　　　　　　　　庚○○
　　　　　　　　辛○○
　　　　　　　　己○○
　　　　　　　　戊○○
　　　　　　　　子○○
　　被　上訴人　丙○○
右當事人間請求分割共有物事件，上訴人對於中華民國九十一年四月十六日本院斗六
簡易庭九十年度六簡字第一０號第一審判決，提起上訴，本院判決如左：
    主    文
原判決廢棄。
兩造共有坐落雲林縣林內鄉○○○段二五之十地號、地目建、面積０．０四０七公頃
土地，分割方法如附圖二甲方案所示，即：符號Ａ部分，面積０．０一六三公頃土地
，分歸被上訴人丙○○取得；Ｂ部分，面積０．００八一公頃土地，分歸子○○、癸○○、寅○○、卯○○、丑○○、丁○○、壬○○○、庚○○、辛○○、己○○、戊○○共同取得，並按子○○、癸○○、寅○○、卯○○、丑○○、丁○○應有部分各
三十五分之五，壬○○○、庚○○、辛○○、己○○、戊○○應有部分各三十五分之
一比例保持共有；Ｃ部分，面積０．０一六三公頃土地，分歸上訴人乙○○、甲○○
、辰○○共同取得，並按應有部分各三分之一比例保持共有。
第一、二審訴訟費用由兩造按原所有權應有部分之比例負擔。
    事　　　實
甲、上訴人方面：
一、聲明：
（一）原判決廢棄。
（二）分割方法採用附圖二甲方案。
（三）第一、二審訴訟費用由被上訴人負擔。
二、陳述：除與原審判決書所載相同者，茲予引用外，補稱：
（一）原判決採用附圖一丙方案方法分割，造成上訴人住家出入不便，並非妥適之方
      案，如採用附圖二甲方案方法分割，顧及公平正義及占有使用現況分配，比較
      符合共有人利益。
（二）上訴人主張採用附圖二甲方案分割，分得Ｃ部分比較方正，且出入道路比較便
      利，如採用附圖一丙方案分割，雖分得土地可通道路，但目前面臨道路的地方
      有房屋在，屆時可能面臨拆屋，不利房屋使用等語。
三、證據：援用原審之立證方法。
乙、視同上訴人子○○方面：
一、聲明：駁回上訴。
二、陳述：對於分割方案沒有意見。
丙、視同上訴人丑○○、癸○○、寅○○、卯○○、丁○○、壬○○○、庚○○、辛○○、己○○、戊○○等人未到庭，亦未提出書狀作何聲明或陳述。
丁、被上訴人方面：
一、聲明：駁回上訴。
二、陳述：除與原審判決書所載相同者，茲予引用外，補稱：
（一）上訴人前稱將來可能向另一共有人林姓家族購買土地，原審判決兼顧共有人利
      益，斟酌日後發展，依上訴人前提出之方案略作調整，使上訴人與林家之土地
      相連，便利上訴人日後購買土地使用。因而，採用附圖一丙方案分割，堪稱為
      妥適之判決。
（二）如認附圖一丙方案方法分割，尚非妥適，請斟酌被上訴人於原審提出之附圖二
      甲方案，因甲方案分割對共有人分得之土地，均為整齊劃分，亦不失為妥適之
      方案。被上訴人原則上希望按原審判決所採之附圖一丙方案方法分割，但如符
      合雙方利益，被上訴人願退而依附圖二甲方案方法分割等語。
三、證據：援用原審之立證方法。
戊、本院依職權勘驗現場。
    理　　　由
一、按分割共有物訴訟，其訴訟標的對於共同訴訟之各人必須合一確定，上訴人乙○○、甲○○、辰○○提起上訴，其效力及於全體，未提起上訴之丑○○、癸○○
    、寅○○、卯○○、丁○○、壬○○○、庚○○、辛○○、己○○、戊○○、子
    ○○等人應併列為視同上訴人，合先敘明。
二、本件視同上訴人丑○○、癸○○、寅○○、卯○○、丁○○、壬○○○、庚○○
    、辛○○、己○○、戊○○等人經合法通知，未於言詞辯論期日到場，核無民事
    訴訟法第三百八十六條各款所列情形，爰依被上訴人聲請，由其一造辯論而為判
    決。
三、被上訴人起訴主張：坐落雲林縣林內鄉○○○段二五之十地號、地目建、面積○
    ．○四○七公頃土地，為兩造所共有，系爭共有土地，並無因物之使用目的不能
    分割，且無不分割之特約，因共有人意見不一，致無法協議分割，為此，請求裁
    判分割共有物等語。上訴人則以：原判決採用附圖一丙方案方法分割，造成上訴
    人住家出入不便，並非妥適之方案，如採用附圖二甲方案方法分割，顧及公平正
    義及占有使用現狀，比較符合共有人利益，且分得Ｃ部分比較方正，出入道路亦
    較便利。如採用附圖一丙方案分割，雖分得之土地，可通行至道路，惟目前面臨
    道路的地方有房屋在，屆時可能面臨拆屋，不利房屋使用等語，置辯；視同上訴
    人子○○對於分割方案，表示無意見；丑○○、癸○○、寅○○、卯○○、丁○○、壬○○○、庚○○、辛○○、己○○、戊○○等人則未到庭爭執。
四、各共有人除因物之使用目的不能分割，或契約定有不分割之期限者外，得隨時請
    求分割共有物，民法第八百二十三條第一項定有明文；又裁判上定共有物之分割
    方法，法院有審酌共有物各種情形，顧及共有人全體利益而自由裁量之權，不受
    任何當事人主張之拘束。最高法院著有二十九年上字第一七九二號、四十九年台
    上字第二五六九號判例可循。查系爭共有土地，現有四、五十年之舊有磚造瓦頂
    平房，呈三合院「ㄇ形」形狀，分別由上訴人乙○○、甲○○、辰○○與被上訴
    人丙○○占有使用，已經本院勘驗屬實，製有勘驗筆錄足稽。本院審酌前揭土地
    之占有使用現況，上訴人乙○○、甲○○、辰○○與被上訴人丙○○所有房屋之
    使用位置，及分得之土地均有道路，足供人車通行出入，並參考兩造分得之土地
    面積、經濟價值，及各共有人均得分足其應有部分所有權面積之土地等一切情狀
    ，認採附圖二甲方案所示方法分割，較屬公允，乃將附圖二甲方案所示：符號Ａ
    部分，面積０．０一六三公頃土地，分歸被上訴人丙○○取得；Ｂ部分，面積０
    ．００八一公頃土地，分歸子○○、癸○○、寅○○、卯○○、丑○○、丁○○
    、壬○○○、庚○○、辛○○、己○○、戊○○共同取得，並按子○○、癸○○
    、寅○○、卯○○、丑○○、丁○○應有部分各三十五分之五，壬○○○、庚○○、辛○○、己○○、戊○○應有部分各三十五分之一比例保持共有；Ｃ部分，
    面積０．０一六三公頃土地，分歸上訴人乙○○、甲○○、辰○○共同取得，並
    按應有部分各三分之一比例保持共有。爰定分歸方法如主文第二項所示，以資兼
    顧。
五、原審判決不採用附圖二甲方案所示方案分割，固斟酌到附圖二甲方案所示分割結
    果，各共有人分得之土地，地形呈長方形，地形狹長，上訴人甲○○、乙○○、
    辰○○等人遭受拆除建物之不利益等語，固非無見。惟查，採用附圖一丙方案所
    示方案分割結果，上訴人甲○○、乙○○、辰○○等人建物須拆除，衍生共有人
    另一新的住居問題。再者，依附圖一丙方案所示方案分割，分得Ｂ部分之上訴人
    甲○○、乙○○、辰○○等人，其地形呈Ｌ形，不利日後土地之整體規劃及利用
    ，考量視同上訴人子○○對於分割方案並無意見，而癸○○、寅○○、卯○○、
    丑○○、丁○○、壬○○○、庚○○、辛○○、己○○、戊○○等人，於原審對
    於附圖二甲方案分割亦無意見，並表示願意保持共有，上訴人甲○○、乙○○、
    辰○○等人，亦表示願意保持共有，並參考被上訴人丙○○於本院勘驗時亦表示
    可接受附圖二甲方案所示方法分割。本院審酌共有人使用現況，及避免分割後拆
    除房屋範圍過鉅、形成另一新的住居問題，乃認附圖二甲方案所示方法分割，較
    為妥適。原審判決未斟酌房屋之使用現況，及分得土地呈Ｌ形，從而依附圖一丙
    方案所示方法分割，難認為公平。上訴意旨指摘原判決不當，求予廢棄改判，為
    有理由，爰由本院予以廢棄並改判如主文第二項所示。
六、本件為分割共有物訴訟，被上訴人行為，可認係按當時訴訟程度為伸張或防衛權
    利所必要，故由勝訴之上訴人亦應負擔一部分訴訟費用，併此敘明。
七、據上論結，本件上訴為有理由，依民事訴訟法第三百八十五條第一項前段、第四
    百三十六條之一第三項、第四百五十條、第七十八條、第八十一條第二款，判決
    如主文。
中　　　華　　　民　　　國　　九十一　　年　　　九　　　月　　　六　　　日
                                       臺灣雲林地方法院民事庭
~B審判長法官  蕭守田
~B法      官  蔣得忠
~B法　　　官  林秋火
右正本證明與原本無異。
如不服本判決，應於判決送達後廿日之不變期間內，向本院提出上訴狀。
中　　　華　　　民　　　國　　九十一　　年　　　九　　　月　　　六　　　日
~B法院書記官　洪秀虹
